臺灣板橋地方法院民事判決　　　　　　　100年度訴字第913號
原　　　告　　龔書群
訴訟代理人　　林加猷
被　　　告　　新北市三峽區公所
法定代理人　　柯慶長
訴訟代理人　　何昇財
上列當事人間請求返還土地等事件，經本院於民國100年7月19日
言詞辯論終結，判決如下：
    主  文
被告應將坐落新北市○○區○○段第四九地號土地，其上如附圖
所示A部分面積三六○平方公尺之地上物拆除，並將該土地返還
原告。
被告應自民國九十五年四月七日起至返還上開土地為止，按年給
付原告新臺幣玖仟柒佰貳拾元。
原告其餘之訴駁回。
訴訟費用由被告負擔。
本判決第一項於原告以新臺幣拾陸萬元為被告供擔保後，得假
執行；但被告如以新臺幣壹佰零捌萬元為原告預供擔保，得免為
假執行。
本判決第二項得假執行；但被告如按年以新臺幣玖仟柒佰貳拾元
為原告預供擔保後，得免為假執行。
原告其餘假執行之聲請駁回。
    事實及理由
壹、程序方面：
    按訴狀送達後，原告不得將原訴變更或追加他訴，但請求之
    基礎事實同一、擴張或減縮應受判決事項之聲明、不甚礙被
    告之防禦及訴訟之終結者，不在此限，民事訴訟法第255 條
    第1 項第2 款、第3 款及第7 款定有明文。本件原告起訴時
    ，原聲明係請求：「一、被告應將原告所有坐落於新北市○
    ○區○○段第49地號，如附圖所示A部分面積360平方公尺之
    地上物拆除並回復地表原貌後，將土地交還予原告；二、被
    告應自民國100年3月15日起至返還上開土地為止，按年給付
    原告19,440元；三、願供擔保請准宣告假執行」，此有原告
    之起訴狀1份在卷可按，嗣於100年8月2日當庭變更其聲明為
    「一、被告應將原告所有坐落於新北市○○區○○段第49地
    號，如附圖所示A部分面積360平方公尺之地上物拆除後，將
    土地交還予原告；二、被告應自95年4月7日起至返還上開土
    地為止，按年給付原告19,440元；三、願供擔保請准宣告假
    執行」，核原告所為上述訴之變更乃屬基於同一基礎事實及
    減縮應受判決事項之聲明所為，且不甚礙被告之防禦及訴訟
    之終結，核其所為訴之變更，合於前揭法條規定，應予准許
    ，先予敘明。
貳、實體方面
一、原告主張：
（一）坐落於新北市○○區○○段第49地號之土地（以下簡稱系
      爭土地），為原告所有，被告於93年間，施設新北市管-
      三峽區排阿四坑溪河道時，故意避行原為規劃河川使用之
      國有地（同段129 -4等），於未曾通知原告或經原告同意
      之下，擅自就原告所有之前揭土地如附圖所示A部分面積
      360平方公尺進行開挖、整地、並施設河川地上物，被告
      無權占用原告之土地，爰依民法第767條之法律關係，提
      起本件訴訟，並請求被告賠償原告自起訴前5年即自95 年
      4月7日起，依系爭土地公告地價年息10%計算，按年給付
      原告19,440元（計算式：540元×360平方公尺×10%＝19,
      440元）之損害金。
（二）聲明：1.被告應將原告所有坐落於新北市○○區○○段第
      49地號，如附圖所示A部分面積360平方公尺之地上物拆除
      後，將土地交還予原告；2.被告應自95年4月7日起至返還
      上開土地為止，按年給付原告19,440元；3.願供擔保請准
      宣告假執行。
二、被告則以：
（一）被告對於系爭土地為原告所有，及被告確有占用系爭土地
      其上如附圖所示A部分面積360平方公尺進行開挖、整地、
      並施設河川地上物，並不爭執，惟本件實需就原告主張之
      部分予以調查，以究明被告機關因係涉及公共利益之護岸
      等防水措施之使用，究否為無權占用，及原告主張之不當
      得利期間及不當得利之標準是否洽當，且上述河道使用私
      人土地之部分，亦需編列預算始能處理。
（二）聲明：1.原告之訴及假執行聲請駁回；2.如受不利判決，
      願預供擔保請准宣告免為假執行。
三、原告主張系爭土地為原告所有，而被告於93年間，因施設新
    北市管-三峽區排阿四坑溪河道，就原告所有之前揭土地如
    附圖所示A部分面積360平方公尺進行開挖、整地、並施設河
    川地上物之事實，業據提出土地登記謄本、新北市樹林地政
    事務所土地複丈成果圖及現場照片1幀等件為證（見本院卷
    第6至10頁），被告對此亦不爭執（見本院100年8月2日言詞
    辯論筆錄），自堪信原告前開主張為真實。
四、再按所有人對於無權占有或侵奪其所有物者，得請求返還之
    ；對於妨害其所有權者，得請求除去之，民法第767條第1項
    定有明文。查本件之系爭土地確為為原告所有，已如前述，
    又被告對原告主張其占用系爭土地之部分，於本院100年5月
    31 日言詞辯論筆錄中亦自認系爭土地確實做為河道使用，
    核與原告所述相符，且有新北市政府水利局會勘紀錄憑卷可
    參（見本院卷第11頁至12頁、第45頁至第47頁），而被告固
    另辯稱本件尚需編列預算始能處理等語，然系爭土地既屬原
    告所有，被告亦有無權占用之事實，是原告對被告主張民法
    第767條之權利，請求被告將系爭土地上之地上物拆除並將
    土地返還予原告，自應准許。
五、又按無法律上之原因而受利益，致他人受損害者，應返還其
    利益，民法第179條前段亦定有明文。另無權占用他人之土
    地，係侵害他人土地之所有權，可能獲得相當於租金之利益
    為社會通常之觀念，而土地所有人因此受有相當於租金之損
    害，自得依民法第179條前段之規定，請求無權占有人給付
    相當於租金之不當得利。而查關於相當於租金之利益之計算
    標準，應參酌土地法第105條、第97條第1項之規定，予以計
    算較為客觀公允（最高法院81年度台上字第339號判例參照
    ）。再所謂土地價額係指法定地價而言；土地所有人依土地
    法所申報之地價為法定地價，土地所有權人未於公告期間申
    報地價者，以公告地價（並非公告現值）80%為其申報地價
    ，土地法第148條、土地法施行法第25條、平均地權條例第
    16條前段分別定有明文。查被告無權占用原告所有土地如複
    丈成果圖所示A部分360平方公尺，已如前述，而系爭土地77
    年4月至99年1月之申報地價為每平方公尺350元；99年1月以
    後之申報地價為每平方公尺432元，有公告地價查詢資料可
    佐（見本院卷第8頁），本院斟酌該土地所在之位置、被告
    使用該土地之經濟價值及所受利益等情，認原告所請求被告
    每年之租金均以不超過系爭土地申報總價額年息5%為當，且
    依99年1月以後之申報地價為每平方公尺432元為計算，從而
    ，原告請求被告自起訴前5年即自95年4月7日起，依系爭土
    地公告地價年息5%計算，按年給付原告9,720元（計算式：
    540元×360平方公尺×5%＝9,720元）為適當，至逾此範圍
    之請求，尚無理由，不應准許。
六、綜上所述，被告無權占用原告之土地，自應將其上之地上物
    拆除後將系爭土地返還予原告，則原告依民法第767條所有
    物返還請求權，請求被告應將原告所有坐落於新北市○○區
    ○○段第49地號土地，其上如附圖所示A部分面積360平方公
    尺之地上物拆除後，將土地交還予原告，及被告應自95年4
    月7日起至返還上開土地為止，按年給付原告9,720元，為有
    理由，應予准許，至其餘逾此範圍之請求，為無理由，應予
    駁回。
七、本判決第二項所命被告按年給付之金額未逾50萬元，依民事
    訴訟法第389條第1項第5款規定，應依職權宣告假執行。兩
    造陳明願供擔保，聲請宣告假執行或免為假執行，經核原告
    勝訴部分，合於法律規定，爰分別酌定相當之擔保金額宣告
    之；至於原告敗訴部分，其假執行之聲請，失所附麗，併駁
    回之。
八、本件判決基礎已臻明確，兩造其餘攻擊防禦方法及舉證，於
    判決結果無影響，毋庸一一論列，附此敘明。
九、訴訟費用之依據：民事訴訟法第79條。
中    華    民    國   100    年    8     月    26    日
                  民事第三庭    法  官  邱靜琪
以上正本係照原本作成
如對本判決上訴，須於判決送達後20日內向本院提出上訴狀。如
委任律師提起上訴者，應一併繳納上訴審裁判費。
中    華    民    國   100    年    8     月    26    日
                                書記官  鄭美莉